【裁判字號】    90,訴,1337
【裁判日期】    901205
【裁判案由】    土地增值稅
【裁判全文】
臺中高等行政法院判決                              九十年度訴字第一三三七號
                              .
    原      告  甲○○
    代  表  人  乙○○
    訴訟代理人  丙○○
                戊○○
                丁○○
右當事人間因土地增值稅事件，原告不服財政部中華民國九十年六月廿二日台財訴字
第○九○○○○一五二四六號訴願決定，提起行政訴訟。本院判決如左︰
    主  文
原處分（即復查決定）、訴願決定及再訴願決定均撤銷。
訴訟費用由被告負擔。
    事  實
甲、事實概要：緣原告於民國八十四年六月八日因受贈取得坐落彰化縣秀水鄉○○段
    三三三地號土地，並申請依法免徵土地增值稅額新台幣（下同）一、一八○、三
    二八元在案。嗣原告因該農地不繼續作農業使用，而於八十七年十一月二十一日
    自動申請改按一般土地稅率課徵土地增值稅，被告依財政部七十九年十月二十九
    日台財稅第七九○三七二四三三號函釋規定發單補徵土地增值稅本稅一、一八○
    、三二八元，並加計利息二八二、一七五元。原告不服，對於利息部分，循序提
    起行政訴訟。
乙、兩造聲明：
一、原告聲明求為判決：再訴願決定、訴願決定及原處分（即復查決定）均撤銷。
二、被告聲明求為判決：原告之訴駁回。
丙、兩造之陳述：
壹、原告起訴意旨略以：
一、按農地移轉時是否得免徵土地增值稅，係以移轉時農地承受人之自耕能力證明書
    或繼續作農業使用承諾書認定土地稅法第三十九條之二規定之繼續耕作要件，其
    與移轉後承買人之實際繼續耕作情形係屬兩事，因此，農業用地移轉時原所有權
    人得否適用免稅規定，於移轉之特定時點即應已確定，至移轉之後承買人有否依
    原承諾繼續耕作，乃主管機關列冊定期檢查之後續事件，財政部八十年二月廿八
    日台財稅第八○一二四○八五二號函發布農業用地移轉免徵土地增值稅案件管制
    檢查作業要點可資參照。
二、土地稅法第五十五條之二規定對依同法第三十九條之二免稅取得之農業用地，取
    得者於完成移轉登記後始發生不繼續耕作情事之處罰，「並非漏稅罰」。至於對
    不繼續耕作者之處罰，因其「不繼續耕作」乃發生在農業用地移轉之後，取得農
    業用地者之消極不作為行為定處罰鍰者，係對取得農業用地者之「行為罰」，依
    稅捐稽徵法第四十八條之一規定，適用自動補報補繳免罰之範圍雖擴及於行為罰
    ，惟行為罰免罰部分僅限於稅捐稽徵法第四十一條至四十五條所規定者，其自動
    補報補繳免罰之適用範圍均不及於土地稅法第五十五條之二規定對不繼續耕作者
    之不作為行為的處罰，因此，有關免徵土地增值稅取得農業用地者，若自行改按
    一般案件核課並補稅者，自不得依稅捐稽徵法第四十八條之一規定辦理。
三、司法院大法官會議釋字第三一三號解釋：「對人民違反行政法上義務之行為科處
    罰鍰，及人民權利之限制，其處罰之構成要件及數額，應由法律定之。若法律就
    其構成要件，授權以命令補充規定者，授權之內容及範圍應具體明確，然後據以
    發布命令，始符憲法第二十三條以法律限制人民權利之意旨。」，被告所引財政
    部八十四年十二月二十六日台財稅第八四二一四０四八一號函示，顯違反法律保
    留原則，且已違背憲法對於人民權利及義務之限制，僅得以法律限制之範圍，自
    不得以行政命令為限制人民權利之基礎，已違反憲法之規定，自不得再予以援用
    。又財政部八十六年七月十一日台財稅第八六一○七○○六號函：「本部及各權
    責機關在民國八十六年四月三十日以前發布之稅捐稽徵釋示函令，凡未編入八十
    六年版『稅捐稽徵法令彙編』者，自八十六年八月一日起，非經本部重行核定，
    一律不再援引適用。」所載，而其已部份排除該部於八十六年七月十一日前所作
    之釋示函令，被告所引用之上開財政部八十四年十二月二十六日台財稅第八四二
    一四○四八一號函所示內容，似已未再編入八十六年版「稅捐稽徵法令彙編」，
    故其再援用上揭釋示函令作駁回訴願及再訴願之理由，於法顯屬無據。
貳、被告答辯意旨略以：
一、本件原告經核准免徵土地增值稅在案，嗣因農地不繼續作農業使用，申請改按一
    般土地稅率課徵土地增值稅，被告依法發單補徵土地增值稅，並加計利息，核非
    無據。原告主張自動補報補繳免罰之適用範圍均不及於土地稅法第五十五條之二
    規定之處罰，免徵土地增值稅取得農業用地者，若自行改按一般案件核課並補稅
    者，自不得依稅捐稽徵法第四十八條之一規定辦理云云乙節，按本件係補徵本稅
    案件，而非違章處罰案件，據以補稅之法源係因違反行為時土地稅法第三十九條
    之二第一項規定，核與違章處罰案件適用土地稅法第五十五條之二規定不同，不
    能混為一談。再者原告於訴訟理由中引用稅捐稽徵法第四十八條之一第一項自動
    補報補繳免處罰鍰之規定，核與本件補徵本稅之案情不同，另加計利息部分，係
    依稅捐稽徵法第四十八條之一第二項規定辦理，原告引用稅捐稽徵法第四十八條
    之一第一項規定，容有誤解。又按本件依稅捐稽徵法第四十八條之一第二項規定
    及財政部八十年七月十一日台財稅第000000000號、六十九年九月二十
    二日台財稅第三七九三一號函釋規定加計利息，函釋規範內容具體明確，未違反
    憲法之規定，原告所稱違反憲法之規定，自不得再予以援用乙節，顯有誤解。
二、次按，行為時土地稅法第三十九條之二第一項規定，旨在便利自耕農民取得農地
    ，擴大農場經營規模，本件取得免徵土地增值稅之農業用地，自行申請改按一般
    案件核課並補稅時，其利息之起算日，如以實際變更為非農業使用日為加計利息
    起算日，不但其不繼續耕作之認定易滋爭議，且恐助長農地投機，有違農業用地
    免徵土地增值稅之立法意旨，是以，按財政部八十年七月十一日台財稅第八○○
    一二六四四四號函釋規定免稅取得農地而不繼續耕作申請補繳計息之起算日，應
    依該部六十九台財稅第三七九三一號函規定辦理。再者，本件原告與案外人許火
    金係於八十四年六月八日立約，並於規定期間內八十四年六月十三日共同向被告
    申報贈與移轉系爭農地，並經被告依行為時土地稅法第三十九條之二第一項規定
    於八十四年六月二十三日核定免稅，是本件依前揭財政部六十九台財稅第三七九
    三一號函釋自規定申報期間屆滿之次日（八十四年七月九日）起加計利息，尚無
    不合。
    理  由
一、本件兩造爭執之要旨，為原告於八十四年六月八日因受贈取得坐落彰化縣秀水鄉
    ○○段三三三地號土地，並申請依法免徵土地增值稅額一、一八○、三二八元在
    案。嗣原告於八十七年二月份起將該農地變更為非農業使用，而於八十七年十一
    月二十一日向被告自動申請改按一般土地稅率課徵土地增值稅。關於此土地增值
    稅之利息部分，原告主張應自實際將該農地不繼續作為農業使用之行為日起算，
    而非移轉所有權日起；被告則認應依財政部六十九台財稅第三七九三一號函釋規
    定，自規定申報期間屆滿之次日即八十四年七月九日起加計利息。
二、按「農業用地在依法作農業使用時，移轉與自行耕作之農民繼續耕作者，免徵土
    地增值稅。」，為行為時土地稅法第三十九條之二第一項所明定，亦為行為時農
    業發展條例第二十七條所規定。而農業用地於上開條件下，免徵土地增值稅，係
    國家獎勵農地農用之政策，由立法機關制定該法規予以租稅優惠。為合於前開要
    件之人所享有之免徵土地增值稅權利。而享有此一租稅優惠之人，如因嗣後其農
    地不繼續作農業使用，自須依法申請改按一般土地稅率課增土地增值稅。此時，
    其補徵稅款加計利息之起算日，財政部八十年七月十一日台財稅第八○○一二六
    四四四號函釋「依農業發展條例第二十七條規定免徵土地增值稅之農業用地，當
    事人依本部（七九）台財稅第七九○三七二四三三號函規定，自行申請改按一般
    案件核課並補稅時，其補徵稅款加計利息之起算日，應依本部（六九）台財稅第
    三七九三一號函規定辦理。」；而財政部六十九年九月二十二日台財稅第三七九
    三一號函釋則以：「．．．稅捐稽徵法第四十八條之一但書：『其補繳之稅款，
    應自該稅捐原繳納期限截止之次日起至補繳之日止』中所稱原繳納期限截止之『
    次日』，係指左列日期而言：1.．．．2.依法應由納稅義務人申報，而由稽徵機
    關核定徵收之稅款，已由納稅義務人在規定期間內申報，其由稽徵機關核定應納
    稅款通知書所載限繳日期或核定免稅日，係在規定申報期間屆滿前者，係指規定
    申報期間屆滿日之次日．．．。」。稽徵機關於當事人依本件行為時農業發展條
    例第二十七條規定免徵土地增值稅之農業用地，因當事人自行申請改按一般案件
    核課並補稅，而有補徵土地增值稅時，其加計利息之起算日，應為稽徵機關因當
    事人之申請改按一般案件核課土地增值稅，而由稽徵機關核定應納稅款通知書所
    載限繳日期屆滿之次日起算，加計利息，方合於財政部前開函釋之意旨。再者，
    依本件之情形，當事人依行為時土地稅法第三十九條之二第一項及農業發展條例
    第二十七條規定，本享有免徵土地增值稅之優惠，故其於自行申請改按一般案件
    核課前，其並無繳交土地增值稅之義務，當事人之繳交土地增值稅之義務，實係
    於其嗣後農地不繼續農業使用，依法不再享有免徵土地增值稅之租稅優惠後，始
    發生，而有繳納土地增值稅之義務。從而，如認依前揭財政部六十九台財稅第三
    七九三一號函釋意旨，適用之結果認係應依原始土地移轉時，依規定應申報土地
    增值稅期間屆滿之次日（八十四年七月九日）起加計利息，顯與稅捐稽徵法第四
    十八條之一所規定補繳稅款時，應加計利息之法理相悖，自不能據財政部前開函
    釋，而為此適用。
三、綜上所述，原告主張原課稅處分關於系爭農地補徵土地增值稅之利息部分，適用
    法律有誤，尚難認為無據，原處分（即復查決定）仍維持其見解，而為復查駁回
    之決定，一再訴願決定，亦未予糾正，於法均有未合，自應由本院將原處分（即
    復查決定），及訴願決定、再訴願決定一併撤銷，另由被告另為處分，俾臻適法
    。
據上論結，本件原告之訴為有理由，依行政訴訟法第一百九十五條第一項前段、第九
十八條第三項前段，判決如主文。
中    華    民    國      九十      年      十二      月        五      日
                 臺 中 高 等 行 政 法 院   第 四 庭
                                審 判 長 法  官  沈  應  南
                                         法  官  黃  淑  玲
                                         法  官  許  武  峰
右正本證明與原本無異。
如不服本判決，應於判決送達後二十日內向本院提出上訴書狀，其未表明上訴理由者
，應於提起上訴後二十日內向本院提出上訴理由書（須依對造人數附具繕本）；如於
本判決宣示或公告後送達前提起上訴者，應於判決送達後二十日內補提上訴理由書（
須附繕本）。未表明上訴理由者，逕以裁定駁回。
提起上訴應預繳送達用雙掛號郵票拾份(每份三十四元)。
中    華    民    國      九十      年      十二      月        五      日
                                     法院書記官  詹  靜  宜


司法院資訊處製作；財團法人民間司法改革基金會備份。
